ACORDAO-COMPLETO-2374381

ACÓRDÃO 6499/2020 ATA 18/2020 - PRIMEIRA CÂMARA

VISTOS, relatados e discutidos estes autos de recurso de reconsideração interposto por Élbio Aparecido Trevisan contra o Acórdão 3527/2019-TCU-Primeira Câmara.
ACORDAM os Ministros do Tribunal de Contas da União, reunidos em sessão da Primeira Câmara, ante as razões expostas pelo relator e com fundamento nos artigos 32, inciso I, e 33 da Lei 8.443/1992, em: 
9.1. conhecer do recurso de reconsideração para, no mérito, negar-lhe provimento;
9.2. dar ciência dessa deliberação ao recorrente.

Recurso de reconsideração em tomada de contas especial.

Primeira Câmara

Município de Cesário Lange - SP.

3. Interessados/Responsáveis/Recorrentes:
3.1. Responsáveis: Ramiro de Campos (XXX.737.068-XX); Élbio Aparecido Trevisan (XXX.996.888-XX)
3.2. Recorrente: Élbio Aparecido Trevisan (XXX.996.888-XX).

13.1. Ministros presentes: Benjamin Zymler (na Presidência), Walton Alencar Rodrigues (Relator), Bruno Dantas e Vital do Rêgo.

WALTON ALENCAR RODRIGUES

Ministro Bruno Dantas.

Adoto, como relatório, instrução elaborada pela Secretaria de Recursos, com a qual concordou o MPTCU (peças 49-51) :
INTRODUÇÃO
1.	Trata-se de recursos de reconsideração interpostos por Élbio Aparecido Trevisan (peça 37) , contra o Acórdão 3527/2019-TCU-Primeira Câmara (peça 31) , relatado pelo Ministro Bruno Dantas, com o seguinte teor: 
9.1. com fundamento nos arts. 1º, inciso I, 16, inciso I, e 17, da Lei 8.443/1992, julgar regulares as contas de Ramiro de Campos (XXX.737.068-XX) , dando-lhe quitação plena; 
9.2. com fundamento nos arts. 1º, inciso I, 16, inciso III, alíneas "b" e "c", da Lei 8.443/1992, c/c os arts. 19, caput, e 23, inciso III, da mesma Lei, julgar irregulares as contas de Élbio Aparecido Trevisan (XXX.996.888-XX) e condená-lo ao pagamento da quantia a seguir especificada, com a fixação do prazo de quinze dias, a contar da notificação, para comprovar, perante o Tribunal (art. 214, inciso III, alínea 'a', do Regimento Interno do TCU) , o recolhimento da dívida aos cofres do Tesouro Nacional, atualizada monetariamente e acrescida dos juros de mora, calculados a partir das datas discriminadas, até a data do recolhimento, na forma prevista na legislação em vigor: 
	VALOR (R$) 
	DATA DE OCORRÊNCIA 

	23.826,00 
	23/7/2004 

	48.535,89 
	13/8/2004 

	24.582,31 
	15/9/2004 

	24.178,21 
	8/11/2004 

9.3. autorizar, desde logo, com base no art. 28, inciso II, da Lei 8.443/1992, a cobrança judicial da dívida, caso não atendida a notificação; 
9.4. autorizar, caso solicitado, nos termos do art. 26 da Lei 8.443/1992, c/c o art. 217 do Regimento Interno do TCU, o parcelamento da dívida em até 36 (trinta e seis) parcelas mensais e consecutivas, fixando-se o vencimento da primeira parcela em 15 (quinze) dias, a contar do recebimento da notificação, e os demais a cada trinta dias, devendo incidir sobre cada parcela, atualizada monetariamente, os encargos legais devidos, na forma prevista na legislação em vigor, alertando-se o responsável que a falta de comprovação do recolhimento de qualquer parcela importará o vencimento antecipado do saldo devedor, nos termos do § 2º do art. 217 do Regimento Interno deste Tribunal; 
9.5. enviar cópia deste acórdão ao Ministério da Agricultura, Pecuária e Abastecimento, aos responsáveis e à Procuradoria da República no Estado de São Paulo, nos termos do § 3º do art. 16 da Lei 8.443/1992.   
HISTÓRICO
2.	Trata-se de tomada de contas especial instaurada pela Caixa Econômica Federal (CEF) , em desfavor dos ex-prefeitos do Município de Cesário Lange/SP, Élbio Aparecido Trevisan e Ramiro de Campos, em virtude da execução parcial do objeto do Contrato de Repasse 0150120-00/2002/MDA/Caixa, celebrado entre a União, por intermédio do extinto Ministério do Desenvolvimento Agrário, representado pela Caixa Econômica Federal (CEF) , e o aludido município, em 13/12/2002. 
2.1.	O ajuste destinava-se à implantação de infraestrutura de apoio ao beneficiamento, armazenamento e comercialização da produção de carne de frango caipira dos agricultores familiares do consórcio de municípios do Estado de São Paulo. 
2.2.	Pactuou-se que convênio vigeria até 31/12/2003, contado a partir da sua assinatura, ocorrida em 13/12/2002. Previa-se que as contas seriam apresentadas em até 60 dias do término da vigência, consoante cláusula décima primeira do contrato de repasse (peça 1, p. 80) . Posteriormente, no entanto, prorrogou-se, por diversas vezes, o prazo de vigência, finalizando em 30/4/2010 (peça 1, p. 122-124) .
2.3.	A União repassou R$ 330.000,00 em 23/6/2003, porém só foram efetivamente liberados à municipalidade R$ 121.122,41, pois a diferença permaneceu retida pelo agente financeiro por ausência de comprovação de execução física a partir de determinada etapa do projeto, tendo sido posteriormente devolvida à União. 
2.4.	Promovidas e analisadas a citação do alcaide signatário do contrato de repasse e a audiência de seu sucessor, pelos fatos e irregularidades detalhados no Relatório, esta Corte de Contas deliberou, por meio do Acórdão 3527/2019-TCU-Primeira Câmara, transcrito anteriormente, julgar regulares as contas de Ramiro de Campos (gestão 2005-2008) e irregulares as de Élbio Aparecido Trevisan (gestão 2001-2004) , com condenação em débito, tendo em vista a imprestabilidade da pequena parcela executada. Não houve imputação de multa em virtude da ocorrência da prescrição da pretensão punitiva.
2.5.	O débito é decorrente da inexecução do objeto pactuado, sendo que a parcela empreendida não trouxe qualquer benefício para a comunidade e, consequentemente, materializou o dano ao erário, em linha com massiva jurisprudência desta Casa.
2.6.	Não satisfeito com o julgado, o responsável interpôs recurso de reconsideração, ora em análise (peça 37) .
ADMISSIBILIDADE
3.	Reitera-se o exame preliminar de admissibilidade (peça 41) , ratificado pelo Ministro-Relator (peça 47) , que concluiu pelo conhecimento do recurso de reconsideração, com efeito suspensivo dos itens 9.2 e 9.3 do Acórdão 3527/2019-TCU-Primeira Câmara, eis que preenchidos os requisitos processuais aplicáveis à espécie.
MÉRITO
4.	Delimitação
4.1.	Constitui objeto do recurso (peça 37) verificar as seguintes questões:
a) se há fundamentação para a atribuição de responsabilidade ao ora recorrente;
b) se a mantença do montante do débito imputado ao recorrente importa em enriquecimento sem causa por parte da Administração Pública;
c) se a decisão judicial é apta a modificar a decisão emanada por esta Corte de Contas.
5.	Da Responsabilidade 
5.1.	O recorrente argumenta que não é parte legítima para figurar nestes autos, tendo em vista os seguintes fundamentos: 
	a) o Ex-Prefeito de Cesário Lange, o Sr. Elbio Aparecido Trevisan é uma reconhecida liderança em todo o Brasil pelo Sebrae, Associação Brasileira de Prefeitos e Vice-Prefeitos, Ministério do Interior, CEP AM, além de inúmeras outras conceituadas instituições e entidades que outorgaram ao recorrente o título de "Melhor Prefeito do Ano" (peça 37, p. 4) ;
	b) em 2004 foi concluída a construção do prédio para instalação do centro de processamento, tendo sido prestadas contas da aplicação dos recursos repassados pelo Ministério de Desenvolvimento Agrário, as quais foram devidamente aprovadas, restando concluída a etapa 1 do projeto (peça 37, p. 4) ;
	c) após a finalização da construção do centro de processamento, o recorrente continuou executando o referido projeto, inclusive com solicitação para ampliação do alcance do objeto anteriormente estabelecido, para a inclusão do processamento de carnes de origem bovina, suína e ovina, após observação das tendências de mercado da região (peça 37, p. 5) ;
	d) após a construção do prédio para abrigar o centro de processamento de carnes e a devida prestação de contas dos recursos transferidos utilizados nesta etapa, consoante deliberação dos Conselhos Municipais de Desenvolvimento Rural dos municípios integrantes da AMDAFAP, em abril de 2006 foi elaborado e encaminhado ao órgão convenente novo plano de trabalho para a execução do objeto conveniado, propondo o acréscimo ao centro de processamento de frango caipira da infraestrutura necessária para o manejo também de carnes de origem bovina, suína e ovina, a fim de melhor atender à necessidade dos agricultores familiares de nossa região, o qual foi devidamente aprovado pela Secretaria Executiva do Pronaf/SP (peça 37, p. 5) ;
	e) após aprovação da alteração do plano de trabalho proposta e início das obras necessárias para adequação do matadouro municipal de Cesário Lange, houve modificação na situação orçamentária e financeira não só do Município de Cesário Lange, mas em toda região, atingindo todas as cidades participantes da AMDAFAP, responsáveis pela implantação do objeto pactuado, situação que acarretou novo pedido de alteração do plano de trabalho proposto, em outubro de 2007, para desvincular das metas do projeto as adequações necessárias no matadouro municipal de Cesário Lange, em razão dos altos custos, para que assim não houvesse paralisação no desenvolvimento das demais etapas do objeto conveniado ( aquisição e instalação dos equipamentos para o centro de processamento de carnes e cursos de capacitação para os agricultores) , podendo se utilizar de abatedouros localizados em cidades vizinhas até a completa adequação daquele estabelecido em Cesário Lange, com a qual se comprometeu o Recorrente (peça 37, p. 6) ;
	f) com o novo pedido de alteração do plano de trabalho pela Prefeitura de Cesário Lange, foi verificado pelo Ministério de Desenvolvimento Agrário que a modificação anterior (solicitada em abril 2006) havia sido aprovada por servidor incompetente para tal função; em razão de tal circunstância, houve a realização de vistoria nas obras já realizadas de construção do centro de processamento de carnes, a fim de se apurar a viabilidade da modificação solicitada (peça 37, p. 6) ;
	g) apesar de ter sido aprovado o acréscimo ao centro de processamento da infraestrutura necessária para o processamento, além do frango caipira, de carne de origem bovina, ovina e suína, não foi autorizada a desvinculação das obras necessárias para adequação do matadouro municipal do projeto do convênio (peça 37, p. 7) ;
	h) ante tal decisão, que foi comunicada ao recorrente, à época à frente da gestão do Município de Cesário Lange, em janeiro de 2008, foi dada continuidade às obras necessárias à adequação do matadouro municipal, de acordo com os recursos disponíveis (peça 37, p. 7) ;
	i) o recorrente, enquanto à frente da gestão da Prefeitura Municipal de Cesário Lange não se omitiu na execução de pacto assumido, sendo certo que não foram adquiridos nos anos de 2007 e 2008 as máquinas e equipamentos necessários para o funcionamento do centro de processamento de carnes (etapa 2 do plano de trabalho) , cujos valores já haviam sido transferidos pelo órgão convenente, pois ainda eram necessárias adequações no matadouro municipal, cuja desvinculação do objeto conveniado não foi aprovada;
	j) o recorrente deu andamento às obras de adequação das instalações do matadouro municipal no exercício de 2008, mantendo em aplicação financeira em conta bancária vinculada ao termo de convênio em questão os valores repassados para a aquisição das máquinas e equipamentos, na forma preceituada na cláusula sétima do instrumento firmado (peça 37, p. 7) ;
	k) o prefeito sucessor, desde sua posse no mandato de prefeito municipal de Cesário Lange no início do exercício de 2009, não mediu esforços em tentar desqualificar o projeto elaborado e iniciado pela administração anterior, não adotando nenhuma providência em dar continuidade à execução de obrigação assumida não pelo recorrente, enquanto gestor da prefeitura municipal, mas pelo próprio município de Cesário Lange (peça 37, p. 8) ;
	l) se não foi dado continuidade no projeto foi por culpa exclusiva e pela total irresponsabilidade do Sr. Ramiro de Campos, que na época alegou ausência de previsão orçamentária específica nas peças orçamentárias relativas ao exercício de 2009;
	m) apesar de não ter sido prevista na LDO e na LOA para o exercício de 2009 dotação orçamentária específica para a execução de obras de adequação do matadouro municipal, com o reconhecimento desta suposta falha, poderia a atual administração municipal ter adotado as medidas necessárias para suplementação ou abertura de crédito suplementar para a realização de tais despesas, o que, de fato, não ocorreu; 
	n) apesar do conhecimento da obrigação assumida pelo município, o sucessor não incluiu, no exercício de 2009, nos projetos de peças orçamentárias para o exercício de 2010 dotação específica para as despesas necessárias para a continuidade da execução das obras (peça 37, p. 8) ;
	o) a atual administração municipal por duas vezes tentou a alteração total do objeto conveniado (para a implantação de laticínio no prédio construído) mesmo sendo expressamente vedada pelo termo de convênio celebrado a alteração do seu objeto (Cláusula décima sexta) , solicitação essa que, por óbvio, foi indeferida pelo órgão convenente (peça 37, p. 9) .
	Análise:
5.2.	A preliminar de ilegitimidade passiva argumentada pelo recorrente não pode prosperar. No mais, não foram apresentados elementos suficientes para elidir as ocorrências apontadas nos autos e que fundamentaram a condenação impostas pelo Tribunal.
5.3.	Por conseguinte, à míngua da omissão em suas razões recursais, reitera-se que competiria ao recorrente apresentar comprovantes documentais que fossem aptos a operar efeitos impeditivos, modificativos ou extintivos dos fundamentos constituidores do débito, nos termos do entendimento de que se extrai do Acórdão 1522/2016-TCU-Plenário (relatoria do Ministro Benjamin Zymler) :
A distribuição do ônus probatório nos processos de fiscalização do TCU segue a disciplina do art. 373 da Lei 13.105/2015 (CPC) , aplicada às peculiaridades da atividade de controle externo, competindo: a) à unidade técnica do Tribunal demonstrar os fatos apurados nas fiscalizações, mediante a juntada das evidências que os suportam; b) aos órgãos fiscalizados e aos terceiros interessados provar os fatos impeditivos, modificativos ou extintivos do direito do Estado de obter ressarcimento e/ou punir a prática de ato ilegal, ilegítimo e antieconômico que lhes fora atribuída pelo corpo instrutivo do Tribunal.
5.4.	A regra relativa ao exercício do controle financeiro no processo, deste Tribunal, privilegia, como princípio básico, a inversão do ônus da prova, pois cabe ao gestor público comprovar a boa e regular aplicação dos dinheiros e valores públicos, sob sua responsabilidade.
5.5.	Por meio do contrato de repasse 0150120-00/2002/MDA/Caixa, foram repassados os recursos federais ao ente municipal, representado pelo prefeito municipal. Em tal situação o prefeito municipal é o responsável por prestar contas dos recursos recebidos, afinal, compete ao gestor municipal cumprir o objeto pactuado, nos moldes do estabelecidos com o órgão concedente, bem como comprovar a devida aplicação dos recursos (Acórdão 678/2015-TCU-Primeira Câmara, relatado pelo Ministro Bruno Dantas, 10.055/2018-Primeira Câmara, relatado pelo Ministro Walton Alencar e 2364/2018, Segunda Câmara, da relatoria do Ministro Marcos Benquerer) .
5.6.	No mais, a tese do recorrente já fora analisada quando da apresentação das alegações de defesa do ora recorrente. Nesse sentido, é importante reproduzir acurada análise empreendida no relatório fundamentador do Acórdão ora vergastado (peça 33, p. 11-12) :
 (...) 
70. Deste breve resumo, podem-se destacar os seguintes eventos ocorridos durante a gestão de Élbio Aparecido Trevisan, ex-Prefeito nos períodos de 2001-2004 e 2005-2008: a) a descentralização e gestão dos recursos desbloqueados, discriminados no parágrafo quarto desta instrução; b) a destinação destes valores ao cumprimento tão somente da meta 1 do contrato; c) o início tardio das obras, 25/5/2004, haja vista que os recursos foram descentralizados em 26/3/2003 e contrato assinado em 13/12/2002; d) sucessivas prorrogações, como reportado no parágrafo quinto acima; e) diversas alterações do plano de trabalho; f) não aproveitamento da parte executada. 
71. Este cenário sinaliza que possivelmente houve uma falta ou uma falha no planejamento do projeto, pois é difícil crer que num espaço tão curto de tempo tenham ocorrido modificações significativas no mercado de carnes da região. O plano de trabalho inicial previa a instalação de um matadouro de frangos caipira, depois houve três propostas de alteração: a) para um matadouro de frangos, bovinos e suínos; b) para uma unidade de beneficiamento de embutidos; e, por fim, c) para uma central de beneficiamento de leite. A par disto, a previsão inicial era de que as obras fossem concluídas em seis meses, contudo, durante todo o período de gestão do ex-Prefeito, isto é, por oito anos, embora os recursos contratados tenham sido totalmente descentralizados e tenham ocorrido inúmeras prorrogações de prazo, não houve a conclusão do objeto. Pior: a parte executada não tem qualquer serventia para a população local. 
72. A ausência ou a deficiência de planejamento é o primeiro passo para uma utilização ineficiente e ineficaz dos recursos públicos, causando enorme prejuízo à população brasileira. No presente e caso, o fato incontroverso é que parte dos recursos repassados foi aplicada em uma obra inacabada, cujo objeto, parcialmente executado, não pode ser aproveitado de forma alguma pela população, o que enseja a responsabilização do gestor pela inexecução. Via de regra, a responsabilização do gestor pela inexecução deve ser apenas pelo valor correspondente à fração não concretizada do objeto. Entretanto, quando o objeto é executado parcialmente, sendo impossível seu aproveitamento, deve o gestor ser responsabilizado pela totalidade dos recursos repassados.
5.7.	O fato de o ora recorrente ter recebido o título de melhor prefeito não o isenta ou mesmo atenua sua responsabilidade sobre os fatos apurados. Tal título só reforça a sua obrigação de atuar com comprometimento, responsabilidade e zelo na gestão dos recursos públicos a ele confiados.
5.8.	Quanto à aprovação da modificação do plano de trabalho, vale lembrar que tal aprovação foi autorizada desde que implementadas algumas condições impostas pelo MDA, bem como mediante aporte adicional de recursos da contrapartida. Foi exigido que as obras do matadouro e da fábrica de embutidos fossem realizadas em conjunto. Ou seja, os recursos do Contrato 150120-00 deveriam ser utilizados para a aquisição de equipamentos, para a fábrica de embutidos, enquanto a Prefeitura faria, com recursos do Tesouro Municipal, os investimentos necessários para a adequação do prédio do matadouro e a aquisição de equipamentos. Contudo, tal situação não foi efetivada (peça 1, p. 198) .
5.9.	Entretanto, o contrato de repasse teve sua vigência encerrada sem que se chegasse a um consenso acerca do tipo de produto a ser processado no galpão, de modo que, ao término da avença, nada funcionou efetivamente no espaço construído.
5.10.	Em relação à alegação de que a responsabilidade deveria recair sobre o prefeito sucessor, vale lembrar que a responsabilização do prefeito sucessor também já fora cuidadosamente analisada no relatório fundamentador do acórdão ora vergastado. Por oportuno, vale transcrever elucidativo trecho (peça 33, p. 7) : 
	(...) 
41. Primeiro, cabe recordar que o responsável foi Chefe do Poder Executivo de Cesário Lange no período de 2009-2012, não gerindo, portanto, os recursos descentralizados, uma vez que o repasse dos valores desbloqueados e a execução das obras ocorreram em 2004, durante a gestão de Élbio Aparecido Trevisan. 
42. De esclarecer que, malgrado não tenha gerido os valores transferidos, opinou-se pelo seu chamamento aos autos em audiência, tendo em vista a existência de indícios de que não teria apresentado as contas devidas nem adotado as medidas judiciais cabíveis para resguardo do patrimônio público, o que poderia ensejar a irregularidade de suas contas, com aplicação da multa prevista no art. 58, inciso I, da Lei 8.442/1992. 
43. Segundo, a defesa conseguiu demonstrar que, mesmo diante de adversidades e em homenagem ao princípio da continuidade administrativa, buscou concluir o contrato avençado na gestão anterior, apresentado alternativas ao concedente, que não as acolheu, por vislumbrar ilegalidade na modificação proposta. Assim, não restou ao Prefeito sucessor outra medida que não restituir o saldo remanescente aos cofres federais, conforme documentado (peça 1, p. 336-338) . 
44. Terceiro, como relatado nos parágrafos 35-39, supra, o ex-Prefeito demonstrou o encaminhamento das contas devidas à Caixa Econômica Federal, bem como adotou medidas judiciais para preservar o patrimônio público. Insta ressaltar que a mencionada ação se encontra em grau de recurso no Tribunal de Justiça de São Paulo. 
45. Portanto, considerando que o Prefeito sucessor adotou as medidas aplicáveis ao caso, entende-se não restar caracterizada sua responsabilidade pela não conclusão das obras pactuadas, razão por que se opina que suas contas sejam julgadas regulares com ressalva.
5.11.	Ainda sobre a possível responsabilização do prefeito sucessor, entende-se que tal argumento, se aceito, não conduziria à exclusão do Sr. Élbio Aparecido Trevisan do polo passivo deste processo, mas a eventual ampliação do rol de responsáveis. 
5.12.	No mais, vale lembrar que se encontra em trâmite nesta Corte anteprojeto com vistas à alteração da Súmula TCU 230 (TC Processo 016.899/2010-5) , visto que não mais espelha o entendimento jurisprudencial predominante sobre a responsabilização do prefeito sucessor. Embora ainda em estudo, destaca-se excerto do Voto condutor do Acórdão 6402/2015-TCU-Segunda Câmara, proferido pela Exma. Ministra Ana Arraes, nos autos do TC Processo 021.407/2013-4, em que restou comprovado que os recursos haviam sido geridos pelo prefeito antecessor: 
' (...) 9. Os pareceres, ao defenderem a imputação solidária do débito, invocaram a aplicação da Súmula TCU 230. Contudo, aquele enunciado já não mais retrata o entendimento jurisprudencial majoritário desta Corte. Veja-se, nesse sentido, que se encontra em tramitação anteprojeto de revisão da Súmula 230. Naqueles autos, o Secretário das Sessões propôs a revogação da súmula por entender que a referida orientação jurisprudencial não mais fornece baliza sobre o julgamento de tomadas de contas especiais que envolvam a responsabilidade de gestores municipais que se sucedem. A Comissão de Jurisprudência, ao analisar a questão, posicionou-se contrariamente à revogação, mas defendeu a alteração daquele enunciado, que passaria a contar com a seguinte redação: 
'Compete ao prefeito sucessor apresentar a prestação de contas referente aos recursos federais recebidos por seu antecessor, quando este não o tiver feito e o prazo para adimplemento dessa obrigação vencer no período de gestão do próprio mandatário sucessor, ou, na impossibilidade de fazê-lo, adotar as medidas legais visando ao resguardo do patrimônio público, sob pena de responsabilidade.' 
5.13.	Independentemente da deliberação que venha a ser adotada no TC Processo 016.899/2010-5, todos os pareceres nele exarados já demonstram que caminha firme o entendimento no sentido da exclusão da responsabilidade do prefeito sucessor por débito relacionado a recursos geridos integralmente por seu antecessor, sem prejuízo da aplicação de multa pela omissão no dever de prestar contas. 
5.14.	A exemplo, tem-se o Acórdão 6042/2015-TCU-Segunda Câmara, relatado pelo Ministro Raimundo Carreiro, que defende a exclusão da responsabilidade do sucessor alheio à gestão dos recursos recebidos pelo antecessor, ainda que não tenha adotado as medidas cabíveis decorrentes da omissão daquele. Transcreve-se, a título elucidativo, trecho do Voto condutor: 
 (...) 10. No que concerne à proposta do MPTCU de julgar as contas do Sr. Luiz Garcez da Silva irregulares, por omissão no dever de prestar contas, tendo em vista que, nos termos da Súmula TCU nº 230, o citado Prefeito não encaminhou ao órgão repassador dos recursos a prestação de contas de seu antecessor, peço vênias para discordar. 
5.15.	Por fim, em que pese a conclusão da meta 1, o fato é que o galpão construído não foi utilizado para atingimento dos objetivos pactuados e não conduz ao aproveitamento do que fora executado para conclusão posterior do objeto avençado, o que caracteriza desperdício de recurso público com efetivo prejuízo ao erário (Acórdão 2828/2015-TCU-Plenário, relatado pelo Ministro José Múcio Monteiro; 1.731/2015-1ª Câmara, relatado pelo Ministro Bruno Dantas e 3.324/2015-TCU-2ª Câmara, relatado pelo Ministro Augusto Nardes) . Soma-se a isso o fato de as metas relativas à aquisição de máquinas e equipamentos e à realização de cursos de capacitação não terem sido executadas.
5.16.	Diante do exposto, nenhum reparo há que ser dado em relação à responsabilização do Sr. Élbio Aparecido Trevisan, signatário do contrato de repasse e gestor dos recursos descentralizados.
6.	Do enriquecimento sem causa da administração
6.1.	O recorrente questiona a imputação do valor do débito, tendo e vista os seguintes fundamentos:
	a)  não há que se falar em lesão ao erário. Isso porque o Ministério do Desenvolvimento Agrário requisitou, apenas e tão-somente, a devolução dos valores cedidos em virtude do convênio firmado e houve a liberação do prédio construído na chamada meta 1 ao município de Cesário Lange, sem lhe impor qualquer ônus (peça 37, p. 17) ;
	b) somente foi efetuada a devolução dos valores repassados pelo órgão convenente no exercício de 2003 e não aplicados até o final da vigência do convênio em tela na aquisição e instalação de equipamentos no centro de processamento de carnes, ante a desistência da gestão sucessora do município na execução do objeto pactuado, sendo certo que tais valores não foram utilizados e eventual devolução de recursos aos cofres municipais configurará enriquecimento sem causa (peça 37, p. 17) ; 
	c) mesmo que tenha ocorrido prejuízo, o que somente admitimos para fins de argumentação, o mesmo decorreu de omissão do Sr. Ramiro de Campos, sucessor do ora recorrente na Administração Municipal, que em quase dois anos de mandato não adotou qualquer providência no sentido a dar continuidade a projeto assumido pelo Município de Cesário Lange (peça 37, p. 17) .
	d) o recorrente nunca deixou de prestar contas dos valores repassados; não praticou nenhum ato de gestão ilegal, ilegítimo, antieconômico, ou infração à norma legal ou regulamentar de natureza contábil, financeira, orçamentária, operacional ou patrimonial; não causou dano ao erário decorrente de ato de gestão ilegítimo ao antieconômico, pois a verba repassada e utilizada foi destinada ao Município de Cesário Lange sem qualquer ônus; e muito menos desfalcou ou desviou dinheiros, bens ou valores públicos (peça 37, p. 16) .
Análise:
6.2.	Não assiste razão ao recorrente.
6.3.	No tocante à responsabilização do prefeito sucessor, reiteram-se as mesmas análises lançadas nos itens 5.10 a 5.14 deste Exame (rejeição da preliminar de ilegitimidade passiva do recorrente) já que também se aplicam para refutar, no mérito, eventual exclusão de responsabilidade com a pretensão de se afastar a imputação de débito em discussão. 
6.4.	Conforme a firme jurisprudência do TCU, a imputação do débito exige apenas a verificação da ocorrência de culpa, em qualquer uma de suas modalidades, o que restou evidenciado no presente caso concreto.
6.5.	O suposto enriquecimento sem causa da União alegada pelo defendente, existente na imputação de débito no valor integral do valor repassado do convênio, não tem fundamentação jurídica e já foi tratado nesta Corte de Contas. A jurisprudência do TCU é firme no sentido de que a mera execução, ou a execução parcial, do objeto conveniado não é suficiente para aprovar as contas do gestor responsável. 
6.6.	O gestor responsável executou parcialmente o objeto do convênio, implementando a meta 1, porém, não apresentou qualquer documento que comprovasse a possibilidade de aproveitamento da parte executada do projeto. A referida execução parcial se mostrou inservível para a comunidade local, não gerando o benefício social esperado do empreendimento. 
6.7.	Sendo assim, a alegação de que a imputação do débito causaria enriquecimento sem causa da Administração Pública, não se sustenta tendo em vista, principalmente, que os fatos apurados indicam a ocorrência de prejuízo ao Erário. Ainda que executado parcialmente o objeto do convênio, não foi cumprida a finalidade prevista, além de não se vislumbrar aproveitamento da parcela concluída pela administração municipal.
7.	Da decisão judicial e alegada improbidade administrativa
7.1.	O recorrente contesta a decisão prolatada por esta Corte de Contas, tendo em vista os seguintes fundamentos:
	a) eventual aplicação das sanções previstas na Lei 8.443/1992, afigurar-se-ia medida desarrazoada, desproporcional e truculenta (peça 37, p. 18) ;
	b) a matéria aqui debatida já foi objeto de ação judicial que tramitou perante a Comarca de Tatuí-SP, processo 0009634- 45.2010.8.26.0624, em trâmite perante a 3ª Vara Cível da Comarca de Tatuí, Ação Civil Pública, na qual foi julgada improcedente o pedido de improbidade administrativa contra o ora Recorrente (peça 37, p. 18) ;
	c) no entendimento do magistrado que julgou o respectivo processo não houve atos praticados pelo ora recorrente que caracterizassem improbidade administrativa (peça 37, p. 18) ;
	d) conforme entendimento já esposado pelo Poder Judiciário não há que se falar em devolução dos valores recebidos em virtude do convênio firmado, pois os valores já foram restituídos ao Governo Federal (peça 37, p. 18) ;
	e) não há como se tipificar a suposta conduta omissiva como improbidade administrativa, ante a total ausência de má-fé, requisitos necessários que existam para que haja a obrigação da devolução dos valores repassados (peça 37, p. 11) ;
	f) a má-fé e a desonestidade, são elementos indispensáveis para a configuração da obrigação em devolver os valores repassados, sendo certo que dos autos não se depreende nem ao menos uma indicação desse indispensável elemento volitivo que tenha motivado a conduta do recorrente no sentido de dolosa ou culposamente omitir-se no cumprimento do objeto conveniado (peça 37, p. 12) ;
	g) nesse sentido, é o entendimento do C. Superior Tribunal de Justiça, exemplificado no Acórdão emitido no Resp 604.151/RS (peça 37, p. 12) e do Ilustre Jurista Alexandre de Moraes (peça 37, p. 13) ;
	h) eventual condenação do recorrente na devolução do numerário seria um erro de enorme gravidade, devendo-se ter cautela na sua aplicação, que deve estar relacionada com condutas desonestas e eivadas de falta de lisura na gestão da res pública e não somente com eventual ineficiência, a qual não enseja punição por improbidade, porquanto não é esse o espírito da lei (peça 37, p. 14) ;
	i) a mera irregularidade ou ineficiência na gestão da Administração Pública pode ser sancionada administrativamente, pelas vias adequadas, ou, no caso dos agentes políticos, também pela vontade popular através do voto (peça 37, p. 14) . Nesse sentido tem-se o julgado do C. Superior Tribunal de Justiça, emitido no Resp. 758.639 (Relator Min. José Delgado) (peça 37, p. 14) .
	Análise
7.2.	Tal tema já fora acuradamente analisado nas alegações de defesa apresentadas. O ora recorrente não trouxe qualquer novo argumento ou elemento probante do fato contestado. Nesse sentido, vale transcrever elucidativo trecho do relatório fundamentador do acórdão ora vergastado (peça 33, p. 12) :
75. Com relação ao argumento de ser impossível tipificar a conduta do ex-Prefeito como improbidade administrativa, ante a ausência de má-fé, cabe esclarecer que, no caso em comento, o motivo da citação do responsável deveu-se à execução parcial do objeto contratado. Mister notar que a constatação desta ocorrência e a possibilidade de julgamento das contas pela irregularidade não se confundem em nenhum aspecto com eventuais atos de improbidade administrativa, os quais, se apurados, devem ser julgados na esfera judicial competente.
7.3.	A decisão emanada por esta Corte de Contas não teve por fundamento a caracterização do ato de improbidade administrativa, definido pela Lei 8.429/1992 e apurado mediante processo judicial, mas sim a aplicação da Lei 8.443/1992, Lei Orgânica deste Tribunal. Registre-se que as razões que levaram à responsabilização do recorrente estão explicitadas no voto fundamentador do Acórdão ora guerreado (peça 32) .
7.4.	 Quanto ao comportamento do recorrente, a doutrina explica a conduta culposa latu sensu, dividindo-a em dolo e culpa stricto sensu. O dolo, em suma, significa a vontade manifesta pelo ser humano de realizar a conduta ou produzir o resultado. A culpa stricto sensu refere-se à inobservância ao dever de cuidado objetivo a todas as pessoas de razoável diligência. Sobre essa última, observa-se, ainda, que uma das suas modalidades é a culpa por imprudência, ou seja, culpa por ação, por praticar ato sem o devido cuidado e diligência que de todos se espera. Acerca dos fatos constantes nos autos, nota-se que se o recorrente não agiu com dolo, agiu pelo menos com culpa por imprudência, e isso basta para que esta Corte de Contas, com base na responsabilidade subjetiva, cujo elemento essencial é a culpa, responsabilize o recorrente.
7.5.	No mais, o Tribunal de Contas da União possui jurisdição e competência próprias estabelecidas pela Constituição Federal e pela sua Lei Orgânica (Lei 8.443/1992) . Dessa forma, a existência de ação judicial sobre mesma matéria não obsta o exercício do controle externo, dado o princípio da independência das instâncias cível, penal e administrativa. 
7.6.	Sobre esse tema, o Supremo Tribunal Federal tem apoiado a tese da independência entre as instâncias administrativa e penal (Mandados de Segurança 26.969-DF, relatado pelo Ministro Luiz Fux e 25.880-DF, relatado pelo Ministro Eros Grau) , no que é acompanhado pelo Superior Tribunal de Justiça (MS 7080-DF, relatado pelo Ministro Fontes de Alencar, MS 7138-DF, relatado pelo Ministro Edson Vidigal e 7042-DF, relatado pelo Ministro José Arnaldo da Fonseca) , corroborando, por extensão, o entendimento esposado por esta Corte de Contas. 
7.7.	Nesse sentido são os Acórdão 3036/2015-TCU-Plenário, Rel. Marcos Bemquerer; 10.042/2015-TCU - 2ª Câmara, Rel. Marcos Bemquerer; 7.752/2015-TCU - 1ª Câmara, Rel. José Múcio Monteiro; 7.475/2015-TCU - 1ª Câmara, Rel. José Múcio Monteiro; 7.123/2014-TCU - 1ª Câmara, Rel. Bruno Dantas. 
7.8.	Não houve imputação de má-fé ao recorrente, mas, tão somente, a menção quanto à prática de atos de ofício que ensejou sua responsabilização. Quanto a esse tipo de argumento, competia a ele apresentar elementos adicionais de que agiu com boa-fé de forma a afastar eventual incidência de juros de mora sobre o débito, matéria essa não afeta à presente alegação invocada.
7.9.	Ainda sobre a alegação de inexistência de má-fé, traz-se à colação o seguinte excerto, deveras esclarecedor, do relatório do Ministro Augusto Nardes, decidido pelo Acórdão 5291/2019-TCU-Segunda Câmara, o qual informa que não há necessidade de configurar má-fé do responsável para a imputação de débito:
 (...) 
54. Em primeiro lugar, deve-se esclarecer que, conforme jurisprudência pacífica desta Corte, para que se imponha a obrigação de repor um dano ao erário, não é necessário caracterizar enriquecimento ilícito, locupletamento, dolo ou má-fé por parte dos responsáveis, bastando que se caracterize uma conduta culposa stricto sensu, por imperícia, imprudência ou negligência, da qual resulte um dano ao erário, passível de ressarcimento à luz da Lei 8.443/1992 e da Constituição Federal (Acórdão 1559/2014-TCU-Plenário e 5.297/2013-1ª Câmara) . Basta identificar o (s) responsável (is) pelos atos ilícitos e pelo dano ocasionado, quantificar o mencionado dano e estabelecer o nexo de causalidade entre o citado dano e os atos omissivos ou comissivos praticados pelo (s) responsável (is) . Tudo isso está claramente demonstrado nos autos, não podendo ser aceitos os argumentos do recorrente.
7.10.	O entendimento do Tribunal está condizente com a melhor doutrina, com a mais recente legislação e com a jurisprudência do próprio TCU. No âmbito da responsabilidade subjetiva perante o TCU, qualquer medida de responsabilização de gestores e instituições públicas requer conduta irregular, nexo causal, resultado danoso e culpabilidade.
7.11.	Vale lembrar que no ordenamento jurídico brasileiro vigora o princípio da independência das instâncias, em razão da qual podem ocorrer condenações simultâneas nas diferentes esferas jurídicas - cível, criminal e administrativa. A tramitação de ações em outras esferas, com vistas à apuração de condutas antijurídicas, não configura dupla apenação. Nesse sentido é excerto do voto condutor dos Acórdão 6839/2017-TCU-Primeira Câmara, relatado pelo ministro Bruno Dantas, e 879/2016-1ª Câmara, relatado pelo ministro Benjamin Zymler, os quais afastam a possibilidade de bis in idem, ainda que haja ação de ressarcimento de dano, interposta em sede judicial.
7.12.	Nesse sentido, vale destacar enunciado da Súmula-TCU 128:
"O risco de um ressarcimento em duplicidade por parte do responsável está de todo afastado, em razão da orientação já sumulada nesta Corte no sentido de que os valores eventualmente já satisfeitos deverão ser considerados para efeito de abatimento na execução."
7.13.	Logo, não merece guarida as alegações apresentadas, uma vez que a decisão emanada por esta Corte de Contas não teve por fundamento a caracterização do ato de improbidade administrativa.
CONCLUSÃO
8.	Em face das análises anteriores, conclui-se que:
a) nenhum reparo há que ser dado em relação à responsabilização do Sr. Élbio Aparecido Trevisan, signatário do contrato de repasse e gestor dos recursos descentralizados;
b) a alegação de que a imputação do débito causaria enriquecimento sem causa da Administração Pública não se sustenta tendo em vista, principalmente, que os fatos apurados indicam a ocorrência de prejuízo ao Erário. Ainda que executado parcialmente o objeto do convênio, não foi cumprida a finalidade prevista, além de não se vislumbrar aproveitamento da parcela concluída (meta 1) pela administração municipal;
c) a decisão emanada por esta Corte de Contas não teve por fundamento a caracterização do ato de improbidade administrativa, definido pela Lei 8.429/1992 e apurado mediante processo judicial, mas sim a aplicação da Lei 8.443/1992, Lei Orgânica deste Tribunal. Registre-se que as razões que levaram à responsabilização do recorrente estão explicitadas no voto fundamentador do Acórdão ora guerreado (peça 32) .
8.1.	Com base nessas conclusões, entende-se que o acórdão recorrido é regular e válido e, no mérito, à míngua de novos elementos aptos a modificar os fundamentos daquele julgado, há que ser negado provimento ao presente recurso.
8.2.	Registre-se, por fim, que o recorrente solicita que todas as publicações e intimações sejam expedidas em nome dos patronos Drs. Sérgio de Azevedo Redó, OAB/SP 70.698 e Daniel Corrêa de Almeida Moraes, OAB/SP 228.005, ambos com endereço à Avenida Paulista, 2073, 12º andar, Jardim Paulista, São Paulo/SP, CEP 01311-940.
PROPOSTA DE ENCAMINHAMENTO
9.	Diante do exposto, com fundamento nos artigos 32, inciso I, e 33 da Lei 8.443/1992, submetem-se os autos à consideração superior, propondo-se:
conhecer do recurso e, no mérito, negar-lhe provimento; 
comunicar ao recorrente e aos demais interessados, a deliberação que vier a ser proferida por esta Corte.

8.1. Sergio de Azevedo Redo (70.698/OAB-SP) e outros, representando Élbio Aparecido Trevisan.  
8.2. Markus Henrique Tavares Gonsalves Silva (242222/OAB-SP), representando Ramiro de Campos.

Procurador Sergio Ricardo Costa Caribé.

TOMADA DE CONTAS ESPECIAL. CONTRATO DE REPASSE. EXECUÇÃO PARCIAL. NÃO APROVEITAMENTO DA PARCELA EXECUTADA. CONTAS IRREGULARES. DÉBITO. RECURSO DE RECONSIDERAÇÃO. CONHECIMENTO. NÃO PROVIMENTO.

TOMADA DE CONTAS ESPECIAL (TCE)

Secretaria de Recursos (SERUR); Secretaria de Controle Externo de Tomada de Contas Especial (SecexTCE).

Trata-se de recurso de reconsideração interposto por Élbio Aparecido Trevisan, ex-Prefeito de Cesário Lange/SP, em face do Acórdão 3.527/20191ª Câmara, que julgou irregulares suas contas e o condenou ao ressarcimento do débito apurado.
	A tomada de contas especial que resultou no acórdão recorrido foi instaurada pela Caixa Econômica Federal (CEF) , em razão da execução parcial do Contrato de Repasse 0150120-00/2002/MDA/Caixa, cujo objeto era a implantação de infraestrutura de apoio ao beneficiamento, armazenamento e comercialização da produção de carne de frango caipira dos agricultores familiares do consórcio de municípios do Estado de São Paulo. Foi verificada imprestabilidade da parcela executada.
	O recorrente considera que a responsabilidade pela não conclusão do projeto é do prefeito sucessor, que não incluiu nas peças orçamentárias de sua gestão dotação específica para a continuidade da execução das obras. Explica que os equipamentos previstos na etapa 2 do projeto não foram adquiridos em razão da necessidade de concluir, previamente, as obras para adequação do matadouro municipal. No entanto, deixou os recursos correspondentes aplicados para que seu sucessor continuasse o empreendimento, o que não ocorreu.
	Alega enriquecimento ilícito da Administração, pois não existiu prejuízo, tendo em vista que a verba repassada foi utilizada no Município e não ocorreu desfalque ou desvio de recursos.
	Por fim, informa que a matéria foi objeto de ação judicial, na qual foi julgado improcedente o pedido de improbidade administrativa contra o recorrente. Na sua visão, má-fé e desonestidade são elementos indispensáveis para a configuração da obrigação de devolver os valores repassados.
	A Serur, com anuência do MPTCU, refutou todos os argumentos apresentados e propôs negar provimento ao recurso. 
II
	Ratifico o conhecimento do recurso (peça 47) , tendo em vista preencher os requisitos previstos nos artigos 32, I, e 33, da Lei 8.443/1992.
	Quanto ao mérito, acolho os pareceres da Serur como razões de decidir, para negar provimento ao recurso de reconsideração.
	Os recursos foram repassados em 26/3/2003 e geridos nas gestões do responsável (2001-2004 e 2005-2008) . As obras, que tinham previsão de conclusão em seis meses, foram iniciadas com atraso de um ano e dois meses. O acórdão recorrido consignou que apenas a meta 1 do projeto - centro de processamento - foi alcançada. Em decorrência de falhas de planejamento, as alterações do plano de trabalho pleiteadas pelo próprio gestor não foram executadas, resultando em obras inacabadas, sem aproveitamento da parte executada. 
	O contrato celebrado, com as alterações aprovadas, exigia que as obras do matadouro e da fábrica de embutidos fossem realizadas em conjunto. Os recursos do ajuste deveriam ser utilizados para a aquisição de equipamentos e para a fábrica de embutidos, enquanto o Município, com recursos próprios, teria que realizar os investimentos necessários para a adequação do prédio do matadouro.
	Dessa forma, a responsabilidade de Élbio Aparecido Trevisan ficou devidamente demonstrada.
	Já a responsabilidade do prefeito sucessor foi devidamente afastada pelo acórdão recorrido. Comprovou que não geriu recursos, restituiu o saldo remanescente aos cofres federais, encaminhou as contas devidas à Caixa Econômica Federal e adotou medidas judiciais para preservar o patrimônio público.
	Não prosperam os argumentos sobre enriquecimento ilícito da Administração, não ocorrência de ato de improbidade administrativa, ausência de dolo e má-fé.
	É firme a jurisprudência do Tribunal sobre a imputação de dano correspondente à totalidade dos valores repassados, descontados valores eventualmente restituídos, quando a parcela executada de um projeto não gera benefícios para a sociedade. No caso concreto, as obras realizadas não tiveram serventia, configurando prejuízo aos cofres. Correta, portanto, a imputação do débito.
	A decisão emanada por esta Corte de Contas não teve por fundamento a caracterização do ato de improbidade administrativa, definido pela Lei 8.429/1992 e apurado mediante processo judicial, mas sim a aplicação da Lei 8.443/1992. Não verifico descumprimento de seus dispositivos na decisão recorrida.
	Por isso, a existência de ação judicial que conclua por inexistência de ato de improbidade administrativa não é capaz de afastar as sanções aplicadas pelo TCU, com base em sua Lei Orgânica.
	Por fim, jurisprudência pacífica do Tribunal dispõe que a responsabilidade no TCU é subjetiva, ou seja, não é necessário caracterizar enriquecimento ilícito, locupletamento, dolo ou má-fé por parte dos responsáveis, para que se imponha a obrigação de ressarcir o dano. Basta que se caracterize conduta culposa stricto sensu, por imperícia, imprudência ou negligência, da qual resulte um dano ao erário, passível de ressarcimento à luz da Lei 8.443/1992.
	Diante do exposto, manifesto-me por conhecer do recurso de reconsideração interposto por Élbio Aparecido Trevisan, para, no mérito, negar-lhe provimento.
	Feitas essas considerações, voto para que o Tribunal acolha a minuta de acórdão que ora submeto à apreciação do Colegiado.
TCU, Sala das Sessões Ministro Luciano Brandão Alves de Souza, em 9 de junho de 2020.
WALTON ALENCAR RODRIGUES 
Relator